臺灣高等法院民事判決　　　　　　　　　100年度上字第149號
上　訴　人　張阿水
訴訟代理人　包漢銘律師
被　上訴人　張陳春子
　　　　　　林順良
　　　　　　林春連
　　　　　　陳亦精
　　　　　　林益欽
　　　　　　張東評
　　　　　　林豐茂
　　　　　　許進財
　　　　　　許忠財
　　　　　　許榮坤
　　　　　　許忠雄
　　　　　　許龍飛
　　　　　　張黃秋菊
　　　　　　張德興
共　　　同
訴訟代理人　陳敬穆律師
　　　　　　郭美春律師
複　代理人　陳文元律師
上列當事人間請求拆屋還地等事件，上訴人對於中華民國99年10
月12日臺灣宜蘭地方法院99年度訴字第7號第一審判決提起上訴
，本院於100年5月17日言詞辯論終結，判決如下：
    主      文
上訴駁回。
第二審訴訟費用由上訴人負擔。
    事實及理由
一、被上訴人起訴主張：坐落宜蘭縣蘇澳鎮○○段537地號土地
    （重測前為隘丁段18地號土地，下稱系爭土地）為伊等共有
    ，上訴人未徵得伊等同意，亦無合法權源，在系爭土地（如
    原判決附圖所示編號B部分，面積120.10平方公尺），興建
    門牌號碼宜蘭縣蘇澳鎮○○路175巷41弄1號之地上物（磚石
    造，部分無頂，上訴人所有），兩造就系爭土地周圍之永愛
    段533、534、535、574、575地號土地（下稱周圍土地）確
    曾成立三七五租約，惟系爭土地為建地，不在當時租賃之範
    圍內。縱上訴人曾繳納租金，亦為周圍土地之租金，與系爭
    土地無涉。其無權占有系爭土地，並獲得相當於租金之利益
    ，致伊等受有無法使用系爭土地之損害，自應將系爭地上物
    拆除，返還系爭土地，並返還5年內相當於租金之不當得利
    及至返還系爭土地之日止之不當得利。爰依民法第767條之
    物上請求權與第179條之不當得利法律關係，求為命：(一)上
    訴人將系爭土地上如原判決附圖所示編號B部分（原審追加
    起訴狀誤載為A部分）之地上物拆除，並將前開地上物所占
    用之土地騰空返還被上訴人；(二)上訴人給付新臺幣（下同）
    36,000元及自起訴狀繕本送達翌日起加計法定遲延利息，暨
    自起訴狀繕本送達翌日起至返還第一項聲明所示土地之日止
    ，按月給付600元之判決。〔被上訴人請求原審共同被告張
    阿埤、張玉池、張來發、蘇文發、林玉珠、賴建成、賴政夫
    、賴良旺（下稱張阿埤等8人）拆屋還地、給付不當得利部
    分，業經原審判決該張阿埤等8人部分敗訴，未據張阿埤等8
    人及被上訴人聲明不服，不在本院審理範圍〕。
    上訴人則以：系爭土地與周圍土地原為訴外人陳貴仁（已死
    亡）所有，於日據時代大正8年即民國8年由伊父張阿成承租
    耕作，陳貴仁並提供系爭土地供張阿成搭建田寮居住使用。
    嗣陳貴仁將上開土地移轉予訴外人張阿全、彭李氏實，再轉
    讓予日本人原川繁治，期間系爭土地仍由張阿成租用。臺灣
    光復後，原川繁治將前開土地移轉予被上訴人之被繼承人即
    訴外人許阿呆、陳阿屘等人名下，前開土地中地目為農地者
    由張阿成放領。至系爭土地因被上訴人之被繼承人拒絕無償
    提供伊使用，遂要求伊繳付租金。系爭土地自32年起已有4
    戶人家居住，當時約定每年伊支付稻米80斤（折現）、原審
    被告賴建成支付稻米50斤、訴外人張清全（已歿）支付稻米
    70斤、訴外人蘇阿行（已歿）支付稻米50斤，均於每年年底
    由被上訴人之被繼承人派人收取，惟約繳納5年後被上訴人
    之被繼承人便未再繼續收取。足見兩造間就系爭土地有不定
    期租賃關係存在，被上訴人主張伊無權占有並請求返還系爭
    土地及給付不當得利，即屬無據等語，資為抗辯。
二、原審命上訴人將系爭土地上如原判決附圖所示編號Ｂ部分面
    積120.10平方公尺之磚石造（部分無頂）地上物拆除，並將
    前開地上物所占用之土地騰空返還被上訴人；上訴人給付34
    ,560元及自99年1月21日起加計法定遲延利息，暨自99年1月
    21日起至返還前開土地之日止，按月給付被上訴人576元，
    駁回被上訴人其餘之請求。上訴人就其敗訴部分提起上訴，
    聲明︰
    (一)原判決不利於上訴人部分廢棄。
    (二)上廢棄部分，被上訴人在第一審之訴及假執行之聲請均駁
      回。
    被上訴人答辯聲明：上訴駁回。
    （被上訴人對上訴人之請求，其中原審敗訴部分，未據被上
    訴人聲明不服而告確定）。
三、被上訴人主張系爭土地為其所共有，系爭土地上如附圖所示
    編號B部分面積120.10平方公尺之磚石造（部分無頂）地上
    物為上訴人所有（門牌號碼為宜蘭縣蘇澳鎮○○路175巷41
    弄1號，下稱系爭地上物）之事實，業據被上訴人提出系爭
    土地之土地登記謄本為證（見原審卷(一)第7-10頁），並經原
    審於99年3月24日履勘現場屬實，有勘驗筆錄及現場照片附
    卷可稽（見原審卷(一)第72-82頁），並囑託宜蘭縣羅東地政
    事務所（下稱羅東地政所）製作土地複丈成果圖乙份在卷可
    參（見原審卷(一)第87、88頁），兩造對此並無爭執，堪信屬
    實。至被上訴人主張上訴人無權占有系爭土地，應將系爭地
    上物拆除，並返還土地及給付不當得利等情，則為上訴人所
    否認，並以前開情詞置辯。經查：
  (一)按「所有人對於無權占有或侵奪其所有物者，得請求返還之
    。對於妨害其所有權者，得請求除去之。有妨害其所有權之
    虞者，得請求防止之」，民法第767條第1項前段定有明文。
    次按「原告以無權占有為原因，提起返還所有物之訴，被告
    爭執兩造間存有契約關係，非無權占有為抗辯者，被告即應
    就其占有權源之存在負舉證責任」（最高法院98年台上字第
    863號裁判要旨可資參照）。本件被上訴人主張上訴人無權
    占有系爭土地，訴請返還，被上訴人爭執兩造間有不定期租
    賃關係存在，非無權占有為抗辯，自應由上訴人就其占有權
    源之存在負舉證責任。
  (二)上訴人辯稱：系爭土地與周圍土地是以前一起向地主即被上
    訴人之被繼承人所承租，並將系爭土地供作興建農舍使用等
    情，為被上訴人所否認。依羅東地政所於99年3月5日以羅地
    登（17）字第0990002297號函檢附之系爭土地自日據時期起
    迄今之土地登記（簿）謄本及異動索引清冊影本所示，皆無
    任何被上訴人或其被繼承人承租、放領或類此有權占有使用
    系爭土地之記載（見原審卷一第37-69頁）。另依上訴人請
    求所調閱周圍土地之情形，經羅東地政所於99年8月18日以
    羅地登（17）字第0990008714號函檢送之周圍土地自日據時
    期起迄今之土地登記（簿）謄本及異動索引清冊影本所示，
    亦查無與系爭土地有關之登記資料可供證明兩造間就系爭土
    地確實有租賃關係存在（見原審卷二第1-66頁）。又依上開
    資料所載，宜蘭縣蘇澳鎮○○段533地號土地，固於42年間
    因放領而移轉於上訴人張阿水（見原審卷二第12、27頁），
    惟該533地號土地與系爭土地並非相鄰（見原審卷第13頁）
    ，亦無關連性，尚難逕認上訴人與被上訴人或其被繼承人就
    系爭土地有租賃關係。至證人即碾米廠負責人林龍江到場證
    稱：「（印象中他們二人有無向你或你家長輩詢問稻穀價格
    ？）張阿水及賴建成會來問，三七五租約的佃農都會來問稻
    穀收購價格的行情，張阿水及賴建成的長輩我不認識，我不
    知道他們有沒有來問」、「（是在什麼年間？）67年我退伍
    後我父親把碾米廠交給我經營，經營時他們二位就有來問」
    、「（有無告訴你或你長輩詢問穀價何用？）張阿水說他是
    要給人家田租，至於張阿水後來有沒有給就不知道」等語（
    見本院卷第90-91頁）。顯示上訴人固有向證人詢稻穀收購
    價格，惟尚不能因此證明上訴人有給付系爭土地之租金。又
    原審共同被告賴建成到場證稱：「（知不知道所住房屋座落
    土地是何人所有？）日據時代的時候土地是日本人的，光復
    後一、二年有人說不要耕他們會自己來耕田，我們去地政所
    查詢才知道地被過戶到別人名下，後來我們有提起訴訟勝訴
    ，後來又經過耕地放領，系爭土地因為建地不能放領，所以
    才沒有變更成我們的名字，張阿水的爸爸說我們要做多少就
    可以做多少」、「（就你記憶所及是否曾經支付過租金？）
    有付過但是我那時候還小，應該是放領以後來收租的」、「
    （每年支付幾次？在什麼時候？）大概是每年7、8月，一年
    收一次，有二個姓林的一個姓許的來收租金，他們也是住在
    附近，而且也訴訟過，所以認識，沒有簽約也沒有租金收據
    」、「（請問如何知悉？）可能是張阿水的爸爸跟地主講的
    ，因為我們都還小」等語（見本院卷第91-92頁）。即證人
    所稱有付過租金，僅係傳聞之詞，亦不能因此證明兩造間有
    不定期租賃關係存在。此外，上訴人就兩造間就系爭土地有
    不定期租賃關係存在，或有占有之合法權源，並不能舉證以
    實其說，被上訴人主張上訴人所有系爭地上物無權占有系爭
    土地，並依民法第767條所定物上請求權，請求上訴人將如
    原判決附圖所示編號B部分面積120.10平方公尺之磚石造（
    部分無頂）地上物拆除後返還占用之系爭土地，自屬有據。
  (三)再按依不當得利之法則請求返還不當得利，以無法律上之原
    因而受利益，致他人受有損害為其要件，故其得請求返還之
    範圍，應以對方所受之利益為度，非以請求人所受損害若干
    為準，無權占有他人土地，可能獲得相當於租金之利益為社
    會通常之觀念，是被上訴人抗辯其占有系爭土地所得之利益
    ，僅相當於法定最高限額租金之數額，尚屬可採（最高法院
    61年度台上字第1695號判例意旨參照）。又按城市地方房屋
    之租金以不超過土地及其建築物申報總價額年息10%為限，
    土地法第97條第1項定有明文。所謂土地及建築物之總價額
    ，依土地法施行法第25條規定，土地價額依法定地價；建築
    物價額則依該管市縣地政機關估定之價額而言。所謂法定地
    價，依土地法第148條規定，係土地所有權人依該法規定所
    申報之地價（最高法院80年度台上字第1996號判決意旨參照
    ）。即無權占有土地可獲致相當於租金之不當得利，該不當
    得利之數額，應以法定地價即申報地價之年息10%為限。又
    按基地租金之數額，除以基地申報地價為基礎外，尚須斟酌
    基地之位置，工商業繁榮之程度，承租人利用基地之經濟價
    值及所受利益等項，並與鄰地租金相比較，以為決定，並非
    必達申報總地價年息10%最高額（最高法院68年度台上字第
    3071號判例可資參照）。
  (四)查上訴人所有系爭地上物無權占有系爭土地，業如前述，被
    上訴人請求上訴人就無權占有之面積給付自本件請求時起回
    溯前5年之不當得利，亦屬有據。次查系爭土地附近多為農
    田利用，無明顯商業活動，有原審99年3月24日勘驗筆錄及
    現場照片在卷可憑（見原審卷第71-82頁）。爰審酌系爭土
    地之位置、鄰近土地利用之現況等情事，認以系爭土地申報
    地價每平方公尺960元（見原審卷第38頁）之年息6%計算不
    當得利，應屬適當。從而，上訴人應給付之不當得利為每月
    576元（計算式：960×120.10×6%÷12=576，元以下四捨五
    入），回溯前5年合計為34,560元（576×12×5＝34,560）
    。
四、綜上所述，被上訴人依民法第767條物上請求權及同法第179
    條不當得利之法律關係，請求上訴人將系爭土地上如原判決
    附圖所示編號B部分之系爭地上物拆除，並將系爭地上物所
    占用之土地騰空返還被上訴人，及給付被上訴人34,560元暨
    自起訴狀繕本送達翌日即99年1月21日（見原審卷第17頁）
    起至清償日止，按年息百分之五計算之利息，並自99年1月
    21日起至返還系爭土地之日止，按月給付被上訴人576元，
    均屬有據，應予准許。逾此部分之請求，為無理由，應予駁
    回。原審就上開應准許部分，為上訴人敗訴判決並酌定相當
    擔保金分別諭知假執行及免假執行，並無不合，上訴意旨指
    摘原判決不當，求予廢棄改判，為無理由，應駁回其上訴。
五、本件事證已臻明確，兩造其餘攻擊防禦方法及舉證，核與事
    實認定不生影響，爰不予斟酌及論述，附此敘明。
六、據上論結，本件上訴為無理由，依民事訴訟法第449條第1項
    、第78條，判決如主文。
中    華    民    國   100    年    6     月    7     日
                    民事第十八庭
                        審判長法  官  湯美玉
                              法  官  丁蓓蓓
                              法  官  李慈惠
正本係照原本作成。
不得上訴。
中    華    民    國   100    年    6     月    8     日
                              書記官  王敬端